臺灣高等法院刑事判決　　　　　　 96年度上更(一)字第107號
　　上　訴　人　臺灣臺北地方法院檢察署檢察官
　　被　　　告　丙○○
上列上訴人因被告偽造文書等案件，不服台灣台北地方法院92年
度訴字第108號，中華民國92年9月19日第一審判決（起訴案號：
91 年度偵續(一)字第21號），提起上訴，判決後經最高法院發回
更審，本院判決如下：
    主      文
上訴駁回。
    理      由
一、公訴意旨略以：丙○○、乙○○、李成義、陳厚友及張建忠
    等五人共有臺北市木柵區 (嗣改為文山區○○○段四小段第
    一六一、一六二、一六三、一六四地號四筆土地，其中第一
    六一地號土地興建房屋銷售營利，第一六四地號土地為市場
    預定地。其後因共有人間出售第一六一地號土地上所興建之
    房屋爭議過多，故決定將第一六四地號土地予以出售，丙○○竟未經共有人乙○○、李成義之同意，於83年5月12日，
    在臺北縣板橋市○○路二二四號三樓聖榮代書事務所，將第
    一六四地號出售與不知情之李明益、陳正和等人，並盜蓋乙○○、李成義之前為向臺北市市場管理處申辦「永興市場投
    資案」而委由丙○○代刻印章用印於雙方所簽之契約書，偽
    造該份契約書，並於83年8月5日，持上開偽造之契約書至臺
    北市古亭地政事務所辦理移轉登記，使承辦人員登記該不實
    事項於職務上所掌之土地登記簿上，足以生損害於乙○○、
    李成義及地政機關對於土地登記管理之正確性。因認丙○○
    涉有刑法第二百十六條、第二百十條及第二百十七條第二項
    、第二百十四條之行使偽造私文書等罪嫌。（另被訴侵佔及
    背信罪嫌，業經判決無罪確定。）
二、按犯罪事實應依證據認定之，無證據不得認定犯罪事實；不
    能證明被告犯罪者，應諭知無罪之判決，刑事訴訟法第一百
    五十四條第二項、第三百零一條第一項分別定有明文。又刑
    事訴訟上證明之資料，無論其為直接證據或間接證據，均須
    達於通常一般之人均不致於有所懷疑，而得確信其為真實之
    程度，始得據為有罪之認定，若其關於被告是否犯罪之證明
    未能達此程度，而有合理性懷疑之存在，致使無從形成有罪
    之確信，根據「罪證有疑、利於被告」之證據法則，即不得
    遽為不利被告之認定。
三、本件公訴人認被告丙○○涉有刑法第二百十六條、第二百十
    條、第二百十七條第二項、第二百十四條等罪嫌，無非是以
    右揭事實業經告訴人乙○○指訴歷歷，並有證人李成義證述
    在卷，又有第一六四地號土地登記謄本、不動產買賣契約書
    為其論據。惟訊據被告則始終堅詞否認有何偽造文書等犯行
    ，辯稱：當時其經共有人授權處理市場用地之相關事宜，整
    個市場開發案都是其在處理，陳厚友、張建忠均無意見，當
    初決定要出售該市場預定地之土地時，雖未簽具同意書，但
    已經過全部共有人的同意，無偽造文書之犯行。
四、經查被告於83年5月12日，在台北縣板橋市○○路224號3樓
    聖榮代書事務所，將前揭第164地號土地，出售與李明益、
    陳正和，因該土地登記有乙○○及李成義為共有人，故在該
    不動產買賣契約的賣方並列乙○○及李成義，蓋用印章，固
    有不動產買賣契約書（影本）在卷可稽。惟據共有人張建忠
    於偵查中證稱：其係被告找的投資小股東，被告叫其出錢就
    出錢，分錢即分錢，均授權被告全權處理，並授權被告刻印
    章使用；另證人及隱名投資人黃一龍於原審審理中結證稱：
    永興市場開發案其亦有參加，均完全委託被告處理，都是口
    頭承諾，沒有書面記載等語。是以被告辯稱經共有人授權處
    理市場用地之相關事宜，並非全然無稽。及至共有人間鑑於
    上揭第161地號所興建房屋出售之事爭議過多，乃共同決議
    放棄第164地號上永興市場的投資案，並出售該第164地號土
    地，此觀告訴人於偵查中所稱：「當時有說要各自找買主」
    等語（見88年度偵字第10151號偵查卷第63頁），即知共有
    人間確有出售該共有土地之合意，此自證人李成義於88年偵
    字第10151號案件偵查時證稱：被告找其投資，其與告訴人
    乙○○共同投資百分之三十，被告有告知要出售本件土地，
    其亦有與其他買主接洽等語（見88年度偵字第10151號偵查
    卷第55頁、56頁）及本案經檢察官為不起訴處分，經再議發
    回後，證人李成義所證：我們各自找買主，誰出價高就賣給
    誰等語 (見91年度偵續1字第21號卷第16頁反面)，亦可得知
    共有人間包括李成義及告訴人乙○○，均有出售該地之合意
    。李成義及乙○○嗣後改稱不同意出售該地，與其等所稱各
    自找買主，有與其他買主接洽之說，顯見齟齬。被告並已明
    白述說，當時共有人決議其售價是每坪不低於32萬元（新台
    幣，下同），而被告經當時市議員李金璋仲介買主李明益及
    陳正和，每坪為38萬元，被告以其已超過共有人間所擬賣價
    ，又無其他共有人覓得出價更高之買主，因而認為該項買賣
    應可為各共有人所接受，被告應非擅自出售之意。再觀李成
    義及告訴人乙○○嗣就其部分，與買方李明益、陳正和再訂
    立買賣契約時，亦是每坪38萬元之價格。可見被告當時與李
    明益、陳正和訂立買賣契約書，係自認價格既逾每坪32萬元
    ，應為各共有人包括李成義、乙○○所同意，而使用所持有
    李成義、乙○○之印章，於該買賣契約書賣方當事人欄上，
    應無盜用印章偽造不動產買賣契約之犯意，縱有誤認，亦非
    故意偽造文書之行為。更何況訂約日被告見李成義及乙○○
    未依約至李金璋議員服務處，即著由同行陪同前往之證人甲○○打電話給李成義、乙○○，甲○○於偵查中證稱電話是
    打給李成義；與本院證稱電話打給李成義是因與李成義較熟
    ，且李成義與乙○○是一夥的，通知了李成義就會達到乙○○等語。雖李成義與乙○○並未到場，但被告原是希望其等
    到場，則是極為顯著之事實，且觀諸上述情況，被告自信可
    獲全部投資共有人之同意，因而使用所保管之印章，並非有
    盜用印章偽造文書之意思，亦極為顯著。惟李成義與乙○○
    稱由被告保管之印章是用於申辦「永興市場投資案」，並未
    同意用於其他事項云云，為因投資共有人嗣因故已放棄該市
    場投資案，而決定將市場用地即上揭第164地號土地出售，
    李成義與乙○○既未因而收回印章，被告以為共有人既有共
    識，出售土地亦為該投資案之後續事務，因而使用所保管之
    印章於不動產買賣契約上，難認被告有偽造文書之認識。
五、至被告於83年7月16日與李成義及告訴人乙○○簽立協議書
    ，內載被告前於83年5月12日，未經李成義、乙○○同意出
    售渠等應有部分云云，惟經被告屢次陳述，此係迫於情勢，
    委曲求全，因告訴人等藉故爭執，而被告已收受買方訂金2
    千萬元，如不與告訴人等妥協，除退還定金還需負擔違約金
    之損害，難以解決。經查被告與李明益、陳正和訂立買賣契
    約，每坪係以38萬元計價，實則李成義與乙○○於83年7 月
    16日與被告簽訂協議書之同日，就其等登記之應有部分，與
    買方李明益及陳正和另訂土地買賣契約書，其價格仍為每坪
    38萬元。據該買賣契約書及協議書之見證人甲○○於本審證
    稱：李成義及乙○○所以另訂買賣契約，係因其等要買方直
    接將價金交付其等，不假手被告，並且不負擔每坪2萬元之
    佣金（即李金璋等人之仲介費），因被告與李明益及陳正和
    之買賣係由李金璋等仲介成功，約定有每坪2萬元計算仲介
    費。李成義與乙○○不願負擔此仲介費，其於第一審稱因價
    格低於每坪38萬元，即指此而言。惟按土地買賣，尤其大筆
    土地，仲介費之給付，為商場習慣。依被告所述，共有人決
    議出售第164地號市場預定地，原訂售價為每坪不低於32萬
    元，共有人均可找買主，李成義及告訴人乙○○亦均表示有
    接觸其他買主，但並未陳明其等有找到較每坪38萬元為高之
    買主，而於被告覓得李明益及陳正和買主時，以悖於一般交
    易習慣，拒不負擔仲介費等，而反對被告所訂立之買賣契約
    。因其等之不願負擔仲介費，實悖於常情，難為被告所預料
    ，是該協議書所載「未經同意」出賣土地，並非被告本意之
    表示。而觀該協議書，及告訴人等於83年 7月16與李明益、
    陳正和所立之買賣契約書，諸多使被告負擔多餘之義務，均
    超乎常情，諸如由被告負擔買方未依約付款之責任，及其等
    所不願負擔之增值稅等稅費，及其他一切費用由被告負擔（
    告訴人等所不願負擔之仲介費嗣即由被告及其他共有人承擔
    ），足見被告辯稱該協議書之簽訂係迫於情勢而委曲求全，
    並非出於真意承認未經同意出售土地，應屬實情，不能以該
    協議書上有「未經同意」一語之記載，而認定被告有盜用印
    章偽造文書之犯行。
六、檢察官指稱被告於83年8月5日，持偽造之契約書至臺北市古
    亭地政事務所辦理移轉登記，使承辦人員登記該不實事項於
    職務上所掌之土地登記簿上，足以生損害於告訴人、李成義
    及地政機關對於土地登記管理之正確性，惟告訴人及李成義
    於83年 7月16日即重新與土地之買受人李明益及陳正和另行
    簽訂土地買賣契約書，是被告於83年8月5日辦理土地移轉登
    記時，自無以使公務員登載不實之情。此外並無證據足證被
    告有偽造文書及使公務員登載不實之犯行，被告犯罪不能證
    明。
七、原審經審酌全辯論意旨，並詳予敘明不能證明被告犯罪之理
    由，而為被告無罪之諭知，核無不當。公訴人循告訴人之請
    求，提起上訴，指摘原判決不當，難認有理由，應予駁回。
據上論斷，應依刑事訴訟法第368條，判決如主文。
本案經檢察官吳慧蘭到庭執行職務
中　　華　　民　　國　　96　　年　　6 　　月　　5 　　日
　　　　　　　　　刑事第五庭    審判長法　官  吳  敦
　　　　　　　　　　　　　　　　　    法　官  吳啟民
　　　　　　　 　 　　　　　　　　　　法　官  陳祐治
以上正本證明與原本無異。
檢察官如不服本判決，應於收受送達後十日內向本院提出上訴書
狀，其未敘述上訴之理由者並得於提起上訴後十日內向本院補提
理由書（均須按他造當事人之人數附繕本）。
                                      書記官  鄒賢英
中　　華　　民　　國　　96　　年　　6 　　月　　6 　　日
